臺灣士林地方法院民事判決　九十年度重訴字第六七六號
　　原　　　告　世華聯合商業銀行股份有限公司
　　法定代理人　甲○○
　　訴訟代理人　丁○○
　　　　　　　　許桂珠
　　被　　　告　乙○○○
　　　　　　　　丙○○
右當事人間撤銷贈與行為等事件，本院判決如左：
    主      文
原告之訴駁回。
訴訟費用由原告負擔。
    事      實
甲、原告方面：
一、聲明：
  (一)被告丙○○將其所有坐落臺北市○○區○○段二小段二三六地號土地（面積一七
    ○七平方公尺）所有權應有部分萬分之五八七及其上同段二二九四六建號建物即
    門牌號碼臺北市○○○路四三巷四弄十七號及十九號房屋所有權全部（下稱「系
    爭房地」）移轉登記予被告乙○○○之行為應予撤銷。
  (二)被告乙○○○應將前開系爭房地所有權移轉登記予以塗銷。
二、陳述：
  (一)訴外人翁樸釧於民國八十八年十一月二十四日邀同訴外人翁樸山及被告丙○○為
    連帶保證人共同簽發本票、保證書及分別簽立授信約定書一份，向原告借款新台
    幣（下同）一千五百萬元，清償期為九十年五月二十四日，屆期翁樸釧因事業經
    營不善致財務週轉困難，迄今仍積欠本金一千五百萬元及應付之利息與違約金尚
    未清償。
  (二)詎被告丙○○為損害原告之債權，竟於九十年七月十一日將系爭房地贈與其妻即
    被告乙○○○，並於同年月十三日辦畢系爭房地所有權移轉登記予被告乙○○○
    ，且被告丙○○所有之不動產均遭其他債權人假扣押或設定有高額抵押權，截至
    九十年十一月為止，被告丙○○積欠之主債務共九千二百二十四萬元，其中已逾
    期四千三百二十四萬元，另積欠從債務共四億九千一百九十萬五千元，其中已逾
    期七千二百八十九萬八千元，合計已逾期之債務已達一億一千六百十三萬八千元
    ，且逐月增多中，雖八十九年雖有多筆薪資營利及利息所得，惟被告丙○○至今
    仍未支付債務，顯見被告丙○○之信用狀況不佳，已無資力清償債務。
  (三)按連帶債務人對債權人應各負全部給付之責，是在債務未受清償前，連帶債務人
    中之一人所為之詐害行為，債權人自得對之依民法第二百四十四條第一項規定撤
    銷之，至於其他連帶債務人有資力與否在所不問。為此，爰依民法第二百四十四
    條第一項之規定，訴請撤銷被告丙○○所為之無償贈與系爭房地及移轉系爭房地
    所有權登記予被告乙○○○之行為，並塗銷系爭房地之所有權移轉登記。
三、證據：提出本票影本、保證書影本、系爭房地之建物及土地登記謄本、被告丙○
    ○財產歸屬清單及八十九年度綜合所得稅各類所得資料清單、財團法人金融聯合
    徵信中心被告丙○○之授信及保證資料各一份、授信約定書影本三份。
乙、被告方面：
一、聲明：原告之訴駁回。
二、陳述：
  (一)行使撤銷權之要件為1.債務人須為法律行為2.債務人之行為以財產為標的3.須債
    務人之行為有害及債權。又債務人行為有害及債權，須(1)該詐害行為為債務成立
    後所為者，(2)須債務人陷於無資力。本件被告丙○○贈與不動產予其妻乙○○○
    ，確為一法律行為，且以財產為標的，此無爭論。
  (二)惟被告丙○○所為之系爭贈與行為並無害及原告債權，即被告丙○○未陷於無資
    力：如何始為無資力，我國民法無明文規定，以於為詐害行為時，債務人之他資
    產不滿足一般債權之事實為必要。所謂其它資力，債務人之信用及勞務亦應包括
    在內。且債務人是否已陷於無資力，其事實舉證，應歸債權人負擔，由法院酌情
    認定。且本件被告丙○○為系爭贈與行為後，仍有其他動產、存款、信用、勞務
    ，足以滿足債權，故原告不能以被告丙○○於債權成立後為無償之財產處分行為
    ，即認為有詐害債權之情事，而提撤銷贈與行為之訴訟。
  (二)被告丙○○、乙○○○主觀上並無詐害債權之意思：
    1.被告丙○○因體念被告乙○○○長年旅居國外，未於國內置產，且近日又有意
      回國照顧小孩及家庭，為給予其安全感及歸屬感，故將系爭房地移轉登記於被
      告乙○○○名下。而被告乙○○○因長年旅居國外，對於另一被告丙○○所為
      借款之連帶保證人一事，並無知悉，且夫為體恤妻照顧家庭之辛勞，而將名下
      之不動產贈與妻，乃人情之常，不得謂被告有連帶保證債務成立於前，即剝奪
      被告處分自己財產之權利。
    ２倘被告二人真有詐害債權之故意，應會以有償行為之方式為之，使原告負被告
      二人具有「雙重故意」之舉證責任，或找一善意不知情之轉得人為法律行為，
      因該善意第三人不知有得撤銷之原因，依民法第二百四十四條第四項之規定，
      債權人即無法聲請法院撤銷，可使被告丙○○實質保有系爭房地。足見二人並
      無詐害債權之故意。
  (三)債權人於本件行使撤銷權，有違撤銷權之立法目的：
    撤銷權係為保全債務人之責任財產為目的，非係對於債務人債務不履行之制裁手
    段。又債權無排他性，亦無優先性，撤銷權之行使乃以保全債務人之共同擔保即
    責任財產為目的，苟其責任財產尚足清償債務，債權之擔保即無欠缺。倘承認原
    告得對被告行使撤銷權，不但違背債權平等性原則，亦與撤銷權之立法目的有悖
    。
三、證據：提出被告乙○○○入出國日期證明書一份。
丁、本院依職權向財政部財稅資料中心調取被告丙○○之財產歸戶資料一份。
    理      由
一、本件原告起訴主張：訴外人翁樸釧於八十八年十一月二十四日邀同訴外人翁樸山
    及被告丙○○為連帶保證人向原告借款一千五百萬元，清償期為九十年五月二十
    四日，屆期翁樸釧因事業經營不善致財務週轉困難，迄今仍積欠本金一千五百萬
    元及應付之利息與違約金尚未清償，被告丙○○竟於九十年七月十一日將系爭房
    地贈與其妻即被告乙○○○，並於同年月十三日辦畢系爭房地所有權移轉登記予
    被告乙○○○，已損害原告之債權，為此，爰依民法第二百四十四條第一項之規
    定，訴請撤銷被告丙○○、乙○○○所為之贈與系爭房地及移轉系爭房地所有權
    登記之行為，並請求被告丙○○塗銷上開移轉登記等語。被告則以：被告丙○○
    於贈與系爭房地予被告乙○○○後，被告丙○○仍有其他動產、存款、信用、勞
    務等資力，並未損及原告之債權，原告無行使撤銷權以保全被告丙○○責任財產
    之必要，且被告二人並無詐害債權之故意等語，以資抗辯。
二、原告主張訴外人翁樸釧於八十八年十一月二十四日邀同訴外人翁樸山及被告丙○
    ○為連帶保證人向原告借款一千五百萬元，清償期為九十年五月二十四日，屆期
    翁樸釧因事業經營不善致財務週轉困難，迄今仍積欠本金一千五百萬元及應付之
    利息與違約金尚未清償，被告丙○○則於九十年七月十一日將系爭房地贈與其妻
    即被告乙○○○，並於同年月十三日辦畢系爭房地所有權移轉登記予被告乙○○
    ○，且被告丙○○名下所有之不動產均遭其他債權人假扣押或設定有高額抵押權
    ，截至九十年十一月為止，被告丙○○積欠之主債務共九千二百二十四萬元，其
    中已逾期四千三百二十四萬元，另積欠從債務共四億九千一百九十萬五千元，其
    中已逾期七千二百八十九萬八千元，合計已逾期之債務已達一億一千六百十三萬
    八千元等事實，業據其提出與所述相符之本票影本、保證書影本、系爭房地之建
    物及土地登記謄本、被告丙○○財產歸屬清單、財團法人金融聯合徵信中心被告
    丙○○之授信及保證資料各一份、授信約定書影本三份為證，並為被告二人所不
    爭執，自堪認為真正。
三、按債務人所為之無償行為，有害及債權者，債權人得聲請法院撤銷之，民法第二
    百四十四條第一項定有明文。而撤銷權之行使，旨在保全債務人之責任財產，以
    確保債權人之債權，僅於債務人之行為，致債權人之債權不能獲得滿足，始得行
    使之。倘債務人之資產，尚足以清償其所負債務，或對於設定有擔保物權之債權
    ，其擔保物之價值超過其債權額，該擔保物所擔保之債權，既得就擔保物賣得之
    價金優先受償，則其債權即已獲得保障，債權人自不得行使撤銷權，以兼顧債權
    人之利益及第三人權益之保護（最高法院八十八年度台上字第一五０四號判決參
    照）。本件原告主張被告丙○○、乙○○○間上開贈與並移轉系爭房地所有權登
    記之行為，已損及原告之債權，為被告所否認，並以前揭情詞置辯。經查：
  (一)按債務人所負保證債務或連帶債務，於主債務人有資力清償債務時，債權人即無
    向保證人請求給付之必要，即使保證人向債權人清償債務，亦得向主債務人行使
    求償權，以資彌補，連帶債務之債務人因清償或其他行為，致他債務人同免責任
    者，就他債務人分擔之部分，亦有求償權，是保證或連帶債務之債務人於行使求
    償權之結果能獲充分滿足時，自不得將各該債務列為消極財產，僅於主債務人或
    其他債務人之資力，不足以償還其債務或分擔之債務時，保證債務或連帶債務始
    得列為其消極財產（詳參孫森焱著「民法債編總論」，下冊，第六四九頁，八十
    九年十一月修訂版）。本件被告丙○○截至九十年十一月為止，所積欠之主債務
    共九千二百二十四萬元，另積欠從債務共四億九千一百九十萬五千元等情，固如
    前述，惟被告丙○○除前開主債務外，所積欠之前開從債務中，是否皆為連帶保
    證債務，已非無疑，且縱屬連帶保證債務，被告丙○○於清償或因其他行為致他
    債務人同免責任者，就他債務人應分擔之部分亦有求償權，而原告復無法舉證證
    明被告丙○○於行使求償權之結果完全無法獲得滿足或有多少無法獲得滿足，自
    不得將被告丙○○之前開從債務全部或一部列為其消極財產。
  (二)被告丙○○於九十年七月四日將其所有臺北縣淡水鎮○○段六四五、六四五之一
    、六四五之三、六四五之四、六四五之五、六五三之一、六五三之二、六五三之
    三等地號土地所有權全部設定一億零二百萬元之最高限額抵押權予東磅有限公司
    ，以擔保其對東磅有限公司之債務，且上開土地業於同年月十日，經聯邦商業銀
    行股份有限公司向本院聲請假扣押執行登記在案；又被告丙○○所有桃園縣龜山
    鄉○○○段蕃子窩小段三三九之九六、三三九之一二○、三三九之三一一地號土
    地所有權全部，業於九十年七月二日，經聯邦商業銀行股份有限公司向臺灣桃園
    地方法院聲請假扣押執行登記在案；另被告丙○○於八十二年十二月十七日將其
    所有台中市○○區○○段二六八地號土地應有部分萬分之四一０及其上同段一七
    五五、一七五八建號建物設定最高限額六千萬元抵押權登記予中央信託局，以擔
    保其對中央信託局之債務，且上開土地及建物，業於九十年十月二十六日，經世
    華聯合商業銀行股份有限公司向臺灣台中地方法院聲請假扣押執行登記在案；且
    被告丙○○於九十年五月二十三日將其所有淡水鎮○○段一三二、一三二之一、
    一三二之二、一三二之三、一五六、一五六之一、一五六之二、二二五、二二五
    之一、二三二、二四○、二四○之一、二四○之二、二四○之三、二四○之五、
    二四○之六、二四○之七、二四○之九、二四○之一二、二四二、二四二之一、
    二五一等地號土地所有權應有部分及水仙段九一三、九一四、九一五建號建物所
    有權應有部分各二分之一設定最高限額三千四百八十萬元抵押權予保證責任臺北
    縣淡水信用合作社，以擔保其對保證責任臺北縣淡水信用合作社之債務，且上開
    土地及建物，業於九十年十月十二日，經華僑商業銀行股份有限公司向本院聲請
    假扣押執行登記在案等情，固有被告丙○○所有之土地及建物登記謄本在卷足憑
    ，且被告丙○○之上開抵押權人及假扣押債權人之債權額，與前述被告丙○○所
    積欠之主、從債務具有同一性，惟截至九十一年一月二日止，被告丙○○所有之
    上開土地及建物之公告現值及課稅現值（通常低於市場價值甚多）即高達一億四
    千二百九十一萬四千三百四十二元，加上被告丙○○所購買之股票面額與投資額
    共二億一千二百七十萬三千三百八十元及一九九八年份、三千一百九十九西西之
    賓士轎車一輛，以及被告丙○○八十九年各類所得合計亦達五百九十六萬九千一
    百六十六元，亦有原告所提出被告丙○○之財產歸戶資料清單及八十九年度綜合
    所得稅各類所得資料清單附卷可佐，是被告丙○○之積極財產，不含轎車，至少
    在三億五千五百六十一萬七千七百二十二元以上，且被告丙○○每年亦有獲取各
    類所得五、六百萬元之能力，顯高於其消極財產即主債務之九千二百二十四萬元
    。
  綜上所述，被告丙○○贈與系爭房地並移轉登記予被告乙○○○後，其所餘之積極
  財產，既尚足以清償其所負之債務，亦無導致原告之債權不能獲得滿足之情形，故
  原告主張被告丙○○、乙○○○間贈與並移轉系爭房地所有權登記之行為，已損及
  原告債權，即難憑採。從而，原告基於民法第二百四十四條第一項之規定，訴請撤
  銷被告丙○○、乙○○○間以贈與為原因之移轉登記行為，並請求被告乙○○○將
  系爭房地所有權移轉登記予以塗銷，即非正當，應予駁回。
四、本件判決基礎已臻明確，兩造其餘之攻擊防禦方法及訴訟資料經本院斟酌後，核
    與判決不生影響，無一一論述之必要，併予敘明。
據上論結，本件原告之訴為無理由，依民事訴訟法第七十八條，判決如主文。
中　　　華　　　民　　　國　　九十一　　年　　　一　　　月　　二十八　　日
                                    臺灣士林地方法院民事第三庭
~B法　　　官　張國勳
右為正本係照原本作成。
如對本判決上訴須於判決送達後廿日內向本院提出上訴狀。
中　　　華　　　民　　　國　　九十一　　年　　　一　　　月　　  三十 　 日
~B法院書記官　李汝婷
